---
title: (1) Rの基本操作①：超基本操作・パッケージ
author: 成田慶之
date-modified: today
format:
  html: 
    grid: 
      body-width: 1024px
    toc: true
    toc-depth: 3
    number-sections: true
    include-in-header: 
      text: |  # 行間の変更
        <style>
        body { line-height: 1.6; } 
        </style>
execute: # Quarto全体・全言語に適応されるチャンクオプション
  cache: true
knitr:   # Rチャンクのみに適応されるオプション
  opts_chunk: 
    dev: ragg_png
lang: ja # PDFファイルで作成する際には取り除く
---

## はじめに

本資料は統計言語**R**および、そのIDE（統合開発環境）である**R Studio**を用いて計量経済分析を行なう際のコードの書き方を教えるものである。本資料の目標として、相澤ゼミに所属するゼミ生が、計量経済学の方法論（OLS回帰分析や固定効果モデル等）を用いてレポート・卒業論文を書く際に、一通りの作業を滞りなく実行出来るようになることを目指す。

＊本資料はRおよびR Studioをダウンロードした前提で進める。 今からダウンロードする場合、ネット上にダウンロード方法が説明されたWebサイトが多数存在するため、まずはそちらを参照されたい。

本章では、**Rの超基本操作**と、Rで分析を行なう際に必要不可欠な**パッケージ**について説明する。

## Rの超基本操作

### 準備（コードはどこに書くのか？）

まず第1に、私たちは<u>R Studioを用いて分析を行なう</u>（Rは操作を行なうための言語）。

R Studioを開くと、以下の様な画面が表示されるはずだ。

![R Studio起動時の画面とR Scriptの作成](R_Studio_画面(1).jpg){width="70%"}

そうしたらまずは上の画像にもあるように、[○]{style="color:red;"}にある New File ボタンをクリックして**R Script**を作成する。基本的に分析の際は、R Scriptにコードを書いていくことになる。

R Scriptを開くと下の画像のような状態となり、それぞれの部分がそれぞれの役割を有している。

![R Studioでの基本的な配置画面と各部分の機能](R_Studio_画面(2).jpg){width="70%"}

基本的な流れとしては

1.  R Scriptを作成し、画面左上の[□]{style="color:red;"}部分でコードを打ち込んで実行する（実行は[□]{style="color:red;"}の右上にある*Run*や*Source*ボタン）[^1]

[^1]: *Run*はスクリプト内で指定した部分を実行し、*Source*はスクリプト内の全てのコードを実行する。また、*Run*はキーボードの Ctrl + Enter でも可能。

2.  実行された結果は画面左下の□部分(Console)、図表などは画面右の[□]{style="color:blue;"}下側(Plots, Viewer, etc.)に表示される

3.  適宜R Scriptを[○]{style="color:green;"}内の保存ボタンで保存する

4.  1度閉じたR Scriptは[○]{style="color:purple;"}の開くボタンで呼び出す

### 基本的に用いる表現・数式

以下からは、実際にR Script内にコードを書いて実行していく。[薄い灰色で覆われている部分]{style="color:grey; background-color:#EEEEEE;"}がRコードであり、そのすぐ下側の部分はコードが実行されて返された結果である。

#### コメント

```{r}
# #マークの後に記入される内容は、コードに一切影響を与えない
# 他者が見ても理解できるように、#でコードの説明・何をしているのかを適宜残しておくと良い
```

#### 四則演算

```{r}
5 + 3    # 足し算
100 - 33 # 引き算
33 * 9   # かけ算
22 / 11  # 割り算
```

#### 文字列の操作

R上で文字列を操作する場合、必ず`""`か`''`で囲む必要がある。

```{r}
#| error: true

"相澤ゼミ" # ただ文字列を書いて実行すると、その文字列がConsoleに返される 

相澤ゼミ   # 囲まずに実行するとエラーが表示される
```

#### ベクトル

Rでは`4`や`'こんにちは'`等の1つのデータのみならず、複数のデータが繋がった**ベクトル**（例：`(3, 4)`, `("こんにちは", "さようなら")` は2つのデータが繋がったベクトル）を用いた操作が可能である。[^2]

[^2]: 1つのデータ自体も長さが1のベクトルである。

ベクトルを用いる際は各データを`,`でつなぎ、全体を`c()`で囲む。

```{r}
c(1, 2, 3, 4, 5, 6, 7, 8, 9, 10)
c("成田", "岩川", "小田", "田代", "大沼", "渋谷", "諫山", "西田")

# 2つのベクトルを用いた演算も可能(同じ順番の要素同士が計算される)
c(1, 1, 1) + c(2, 3, 4)
```

#### 代入

Rの作業で特定のデータを何回も用いる際、いちいちコードを打つのは面倒くさい。そこで、そのようなデータを何らかの文字 (`x`や`a`)に**代入**することで、作業を素早く、簡単に進めることが出来る。

代入は基本的に`何らかの文字(object) <- 代入したいデータ`で実行され、代入されたデータは画面右上のEnviromentという空間で確認することが出来る。

```{r}
x <- 5  # xに5を代入した
x + x   # 5 + 5が出力される
# 色々なものを代入できる
相澤ゼミ1期生 <- c("成田", "岩川", "小田", "田代", "大沼", "渋谷", "諫山", "西田")
相澤ゼミ1期生
```

#### 関数

統計ソフトを用いる目的は<u>手計算では困難な操作をコンピュータに行なってもらうこと</u>であり、それらを実行するために用いるのが**関数**である。以下で元からRに内蔵されている関数を軽く紹介する。

```{r}
# sum(): ベクトル内の値を合計する
sum(c(1, 2, 3, 4))
# paste0(): 各データを繋げた1つの文字列を作成する
paste0("相澤ゼミは", "北海道大学経済学部の", "ゼミです。")
# length(): ベクトルの長さを測る
length(c("pen", "pineapple", "apple", "pen"))
```

上記の様なR内蔵の関数を使う場面は少なくないものの、全てがそうである訳ではなく、多くの場合**パッケージ**というものを読み込み、その中に含まれている関数を用いる。パッケージの詳細は次節[パッケージ](#sec-package)を参照。

#### データ型：numeric（数値）とcharacter（文字列）

コードで操作されるデータにはそれぞれ**データ型**と言うものが存在する。 Rに内蔵される`class()`という関数を使うと、そのデータ型が何かを知ることが出来る。

```{r}
class(1234)       # 1234というデータの型を確認
class("相澤ゼミ") # "相澤ゼミ"というデータの型を確認
```

`1234`や`3.14`などの様な数値は**numeric型（数値型）**に分類され、`"こんにちは"`や`"hello world"`の様な文字列は**character型（文字列型）**と呼ばれる。データ型は上記の2つだけではなく、非常に様々な種類(data.frame, matrix, logical, factor, etc.)が存在するため、教科書やWeb資料を適宜確認することを強く薦める。[^3]

[^3]: Web資料としては[「私たちのR 9 データ型」](https://www.jaysong.net/RBook/datatype.html){target="_blank"}が良いと思う。

::: {.callout-warning collapse="true"}
## データ型はこまめにチェックしよう！！

一見重要ではなさそうなデータ型だが、筆者自身が卒論で最も苦しんだのは、このデータ型を原因とするエラーであった。以下は簡単な誤りの例だが、`sum()`の中にcharacter型を含めることは出来ないため、エラーが表示されている。

```{r}
#| error: true
sum(2700, "2700")
```

numeric型の`2700`とcharacter型の`"2700"`は、コンピュータ内では完全に別物として扱われ、上記の`sum()`のように特定のデータ型しか受け付けない関数が多く存在する。しかしながら、私たちが分析において数千～数万という規模のデータを見た際に、どの値がどのデータ型かを視覚的に見分けるのは難しい。分析を行なう際は、このような<u>データ型の違い・ズレ</u>に注意してコードを書き進めていかなければならない。
:::

## パッケージ {#sec-package}

Rで分析やデータの編集を行なう際、**パッケージ**というものが必要不可欠。パッケージとは、<u>R上で実行出来る関数やデータの集まり</u>である。

私たちが何か料理（目的となる分析）を行なう際、様々な調理器具（関数）や具材（データ）を用いることになるが、パッケージはいわば調理器具セット or 具材セットに例えられ、そのセットの中から目的に合った調理器具・具材を利用する。

### パッケージのインストール

パッケージの**インストール**は、いわばお店でそれらのセットを<u>購入</u>することを意味する。試しに{purrr}という名前のパッケージをインストールする。 Rに内蔵されている`install.packages("パッケージ名")`という関数を使う。

```{r}
#| eval: false
install.packages("purrr")
```

本資料では結果が表示されていないが、皆さんが実行した際は、以下の様な文言が出ていれば無事にインストールされている。

`パッケージ ‘purrr’ は無事に展開され、MD5 サムもチェックされました`

`ダウンロードされたパッケージは、以下にあります`

`C:\Users\～(人によって異なるファイルのパス名)`

一度インストールしたパッケージは、PCのファイル内に保存されるため、<u>次回起動時にインストールする必要はない</u>。[^4]

[^4]: パッケージは時々新しい関数の追加・既存の関数の変更が行なわれるため、その際は必要に応じて再度`install.packages()`を行なってアップデートすれば良い。

### パッケージの読み込み

パッケージのインストールと**読み込み**は異なる操作である。

あなたは調理器具セット・具材セットを購入（インストール）したが、調理器具は棚へ、具材は冷蔵庫にしまうはずだ。そして、いざ調理（分析）に用いる際にそこから**取り出して**使用しなければならない。パッケージの読み込みは、この**取り出し**に相当する。

先ほどの{purrr}というパッケージを今度は読み込んでみる。使う関数は`library(パッケージ名)`または`require(パッケージ名)`。

```{r}
#| cache: false
library(purrr)
```

何やら`Warning`が出力されているが無視してOK。Rにおいて`Warning`が表示されたとき、コード自体は実行されており、一応の注意点・説明をRのソフトが教えてくれている状態である。[^5] ただし`Error`が表示された場合、コードが正しく実行されていないため、何らかの修正が必要である。

[^5]: 別の関数を使用する際に出力されるWarningは少し気にしとくと良い。

一度読み込んだパッケージはRのソフトが終了すると、自動的に棚・冷蔵庫に戻ってしまう。そのため、<u>分析者はRを起動するたびに`library()`,`require()`でパッケージを呼び出さなければならない</u>。

:::{.callout-note collapse="true"}
## パッケージを読み込まずに関数を利用する

上記の内容では、あるパッケージに含まれる関数・データを用いる際に、以下の手順が必要であることを説明した。

1.  `install.packages()`でパッケージをインストール
2.  `library()`または`require()`でパッケージの読み込み

しかし、手順の2番目である「パッケージの読み込み」を行なわなくても、該当の関数・データを利用できる方法がある。それは、それらのコードの前に`パッケージ名::`を付けることだ。

以下は、先ほど読み込んだ{purrr}というパッケージにある`map_dbl()`という関数を利用する例だ。`library(purrr)`で事前にパッケージを読み込まなくとも、`purrr::`と書けば{purrr}に含まれる関数を利用できる。

```{r}
# c(1, 2, 3)ベクトルの各要素に5を足す
purrr::map_dbl(c(1,2,3), `+`, 5)
```

この利用方法のメリットは**該当の関数・データがどのパッケージに属するか一目で分かる**ことだ。パッケージは世界中のR利用者が製作可能であるため、異なる2つのパッケージに同じ名前の関数・データが含まれることが時々ある。[^6]
こういった状況下で、分析者が用いるものがどのパッケージに属するものかを明記することは、他の研究者がコードを読む際の誤解を防ぐ利点がある。

しかしながら、毎度関数を利用する際に`パッケージ名::`を書くのは煩わしいため、普段は`library()`か`require()`でパッケージを読み込んで利用する方が良いと思う。[^7]

[^7]: 関数名のかぶり自体が稀で、課題レポートや卒論において問題になることはほとんどないと思われる。
  
  
[^6]: {dplyr}パッケージの`filter()`と{stats}パッケージの`filter()`など

:::
